【裁判字號】    95,台上,1889
【裁判日期】    950824
【裁判案由】    確認存款債權存在
【裁判全文】
最高法院民事判決            九十五年度台上字第一八八九號
    上  訴  人  台中商業銀行股份有限公司清水分行
    法定代理人  丙○○
    訴訟代理人  陳怡成律師
    被 上訴 人  甲○○
                        弄2號.
                乙○○
上列當事人間請求確認存款債權存在事件，上訴人對於中華民國
九十四年九月二十八日台灣高等法院台中分院第二審判決（九十
一年度重上字第一五四號），提起上訴，本院判決如下：
    主  文
原判決關於駁回上訴人之其餘上訴及該訴訟費用部分廢棄，發回
台灣高等法院台中分院。
    理  由
本件上訴人之法定代理人已於民國九十四年八月二十六日由蔡禎
宗變更為丙○○，有台中商業銀行總行函影本一件存卷可稽。茲
據丙○○具狀聲明承受訴訟，核無不合，先予敘明。
次查被上訴人主張：被上訴人甲○○於上訴人開立第000－0
0－0000000號活期儲蓄存款帳戶，原結存金額為新台幣
（下同）二萬二千一百九十元，並自八十六年二月十三日起陸續
存入二十二紙支票，金額合計二百六十五萬七千二百元。被上訴
人乙○○於同年一月三十一日在上訴人原有定期存款三筆，連同
利息合計為二百五十九萬三千六百二十三元。存單及印章均交由
被上訴人之祖母即訴外人王鄭金六保管，並同意王鄭金六得提領
存款利息供為生活之用。訴外人王順進為上訴人之初級專員，負
責該行櫃之存、提款業務，利用王鄭金六前去辦理乙○○之定
期存單到期續存手續時，鼓吹王鄭金六將乙○○之定期存單改為
開設第000－00－0000000號綜合存款帳戶。王鄭金
六除自行保管被上訴人上開帳戶之印章外，存摺則置於王順進處
，復於八十六年四月十一日存入五十萬六千一百十九元於乙○○
之帳戶內。詎王順進竟利用代王鄭金六填寫單據以辦理定期存單
轉存為綜合存款之機會，盜用被上訴人之印章於空白之取款憑條
上，據以將被上訴人帳戶內之存款提領，或以轉帳方式轉至他人
或王順進之帳戶，或直接辦理定存質借手續。又偽刻被上訴人之
印章，以偽造印文之方式提領被上訴人上開帳戶內之款項，致被
上訴人上開帳戶迄九十一年五月三十一日止，僅乙○○之帳戶結
存二十一萬零九百三十元。被上訴人所有上開帳戶，如不計入歷
次提領記錄，並按原約定利率計算，至九十一年四月十一日止，
甲○○上開帳戶應有三百零九萬五千五百零六元本息，乙○○之
帳戶應有三百五十八萬四千七百四十四元本息。因上訴人拒不給
付被上訴人遭王順進盜領之存款，被上訴人乃有訴請確認之必要
，並終止兩造間之消費寄託關係，請求上訴人給付被上訴人原有
存款本息等情。爰求為確認被上訴人對上訴人各有上述存款債權
存在，並命上訴人如數給付被上訴人上揭金額，及均加給法定遲
延利息之判決（原審將第一審所為被上訴人全部勝訴之判決一部
廢棄，改判確認甲○○對上訴人之活期儲蓄存款債權存在超過二
百四十八萬二千一百零六元及命上訴人給付超過上述本息，確認
乙○○對上訴人之綜合存款債權存在超過二百九十一萬四千七百
四十四元及命上訴人給付超過前述本息部分廢棄，被上訴人在第
一審之訴駁回，並將上訴人之其餘上訴駁回。被上訴人就其敗訴
部分，依法不得上訴第三審，已告確定）。
上訴人則以：被上訴人名下之上開帳戶，曾經多次提領、轉帳，
被上訴人應就遭王順進盜用及保管存摺一節負舉證責任。且部分
款項提領時，所蓋用被上訴人之印文，與被上訴人開戶時所留存
之印鑑印文相符，已生清償之效力，其數額又超過被上訴人所稱
之存款金額，上訴人自無須再行給付被上訴人任何款項等語，資
為抗辯。
原審維持第一審所為確認甲○○對上訴人之活期儲蓄存款二百四
十八萬二千一百零六元之債權存在及命上訴人如數給付上揭本息
，暨確認乙○○對上訴人之綜合存款三百五十八萬四千七百四十
四元之債權存在及命上訴人如數給付前揭本息部分上訴人敗訴之
判決，駁回其上訴，無非以：被上訴人上開存款之主張，為上訴
人所不爭，復有交易明細表影本在卷可憑，堪信為真實。查被上
訴人上開帳戶內取款憑條五十七紙與王順進帳戶之取款憑條十五
紙，經送法務部調查局鑑定結果，除其中如原判決附表（下稱附
表）三編號十三之取款憑條與王順進帳戶取款憑條筆劃特徵不同
外，其餘筆劃特徵相似，研判兩類字跡可能出於同一人之手筆，
有該局鑑定通知書乙紙附卷可稽。足見被上訴人所主張其帳戶之
取款憑條除上開附表三編號十三外，均係王順進填載乙節，堪以
採信。又依被上訴人之提款記錄，除提領現金外，轉至第三人三
厘實業股份有限公司（下稱三厘公司）帳戶高達一百零二萬四千
一百六十元、轉至第三人李隆盛帳戶高達六百七十萬二千元、轉
至第三人王金城帳戶有八十八萬六千元。證人即三厘公司當時負
責人王永盛證稱伊向王順進借款都存到三厘公司帳戶內，伊未曾
向乙○○借錢；證人李隆盛證稱係王順進利用伊名字去開立帳戶
等語，而王金城已於八十二年十月十二日死亡，有戶籍謄本乙紙
可證。再者，系爭被上訴人取款憑條除少部分外，大部分均係由
王順進先核章，依被上訴人系爭帳戶交易明細表間亦有在交易時
間外轉帳之情形，若非王順進所為，王鄭金六應無此機會。故被
上訴人主張渠等帳戶取款，除上開附表三編號十三外，均係王順
進所為，與事實相符，應可採信。又上揭取款憑條，其中附表一
編號三、十三、十四，附表三編號三、四、六、十一、十二印鑑
相符且有摺取款，承辦人並非王順進，依其情形得認提款人王順
進為債權準占有人，亦無證據足以證明上訴人之承辦人知情且與
王順進共謀，應可認上訴人不知王順進非債權人，此部分上訴人
得對被上訴人主張有清償效力。其餘部分均蓋有王順進經辦收付
章，附表二、四部分則印鑑均不符，間亦有金融機構對外營業時
間前所為之取款行為，而非正常提款。王順進提款時，復居於上
訴人承辦人之地位，代表上訴人從事業務上行為，上訴人自不得
對被上訴人主張發生清償效力。依上所述，被上訴人上開帳戶，
如不計入歷次提領記錄，並按原約定利率計算，至九十一年四月
十一日止，甲○○上開帳戶應有三百零九萬五千五百零六元本息
，乙○○之帳戶應有三百五十八萬四千七百四十四元本息，扣除
已發生清償效力之提款，甲○○系爭帳戶應尚有存款二百四十八
萬二千一百零六元，乙○○系爭帳戶應尚有存款二百九十一萬四
千七百四十四元。因兩造並未約定返還期，依民法第六百零三條
法定消費寄託準用同法第六百零二條、第四百七十八條之規定，
上訴人於被上訴人請求時即應返還同一數額之金錢予被上訴人。
從而被上訴人訴請確認甲○○對上訴人之活期儲蓄存款二百四十
八萬二千一百零六元之債權存在及命上訴人如數給付前述本息，
暨確認乙○○對上訴人之綜合存款二百九十一萬四千七百四十四
元之債權存在及命上訴人如數給付前開本息部分，為有理由，應
予准許等詞，為其判斷之基礎。
惟按法院固得就鑑定人依其特別知識觀察事實，加以判斷而陳述
之鑑定意見，依自由心證為判斷事實真偽之依據，然就鑑定人證
言之可採與否，書證之證據力如何，則應踐行調查證據之程序而
後定其取捨。不得任鑑定人依其一己之意思，自行判斷。倘法院
不問其取捨之理由如何，全盤採用鑑定結論為裁判之依據，不啻
將法院採證認事之職權行使委諸鑑定人，與鑑定僅為一種調查證
據之方法之趣旨，殊有違背（本院七十九年台上字第五四０號判
例參照）。原審認定被上訴人帳戶之取款憑條除上開附表三編號
十三外，均係王順進填載，原審並未敘明其得心證之理由，而係
全盤以法務部調查局鑑定結論為依據，依上說明，自有可議。原
審又認上揭取款憑條，其中附表一編號三、十三、十四，附表三
編號三、四、六、十一、十二印鑑相符且有摺取款，提款承辦人
並非王順進，依其情形得認提款人王順進為債權準占有人，此部
分上訴人得對被上訴人主張有清償效力。但附表一編號四之取款
憑條，印鑑相符且係有摺取款，承辦人亦非王順進，有該取款憑
條影本可稽（見一審卷六八頁），何以此部分不發生清償效力，
原審並未加以推闡明晰，即為上訴人不利之認定，亦嫌疏略。又
原審認定已發生清償效力之各該提款，均發生於九十一年四月十
一日之前，則各該提款至上開日期間，得否再予計息，非無研求
之餘地。原審未詳加審認，即謂被上訴人上開帳戶，如不計入歷
次提領記錄，並按原約定利率計算，至九十一年四月十一日止，
甲○○上開帳戶應有三百零九萬五千五百零六元本息，乙○○之
帳戶應有三百五十八萬四千七百四十四元本息，扣除原審認定已
發生清償效力之提款，甲○○系爭帳戶應尚有存款二百四十八萬
二千一百零六元，乙○○系爭帳戶應尚有存款二百九十一萬四千
七百四十四元，亦有判決理由前後矛盾之違法。上訴論旨，指摘
原判決其敗訴部分不當，求予廢棄，非無理由。
據上論結，本件上訴為有理由。依民事訴訟法第四百七十七條第
一項、第四百七十八條第二項，判決如主文。
中    華    民    國  九十五  年    八    月  二十四  日
                      最高法院民事第七庭
                          審判長法官  劉  延  村
                                法官  黃  秀  得
                                法官  吳  謀  焰
                                法官  李  寶  堂
                                法官  陳  重  瑜
      本件正本證明與原本無異
                                      書  記  官
中    華    民    國  九十五  年    九    月    七    日
                                                    m


司法院資訊處製作；財團法人民間司法改革基金會備份。
